臺灣新竹地方法院民事判決　　　　　　　93年度家訴字第16號
　　原　　　告　甲○○
　　被　　　告　乙○○
　　被　　　告　丙○○
　　被　　　告　丁○○
上列當事人間請求撤銷贈與事件，本院於民國94年4月28日言詞
辯論終結，判決如下：
    主  文
一、被告乙○○、丙○○就附表一所示不動產，於民國九十年十
    二月二十八日所為之贈與契約，及於民國九十一年一月十六
    日所為以贈與為原因移轉所有權之物權行為，應予撤銷。
二、被告乙○○、丁○○就附表一所示不動產，於民國九十年十
    二月二十八日所為之贈與契約，及於民國九十一年一月十六
    日所為以贈與為原因移轉所有權之物權行為，應予撤銷；就
    附表二所示不動產於民國九十年十一月五日所為之贈與契約
    ，及於民國九十年十一月二十三日所為以贈與為原因移轉所
    有權之物權行為，應予撤銷；就附表三所示不動產，於民國
    九十一年二月四日所為之贈與契約，及於民國九十一年三月
    一日所為以贈與為原因移轉所有權之物權行為，應予撤銷。
三、被告丙○○應將附表一所示不動產，以贈與為原因，於民國
    九十一年一月十六日向苗栗縣頭份地政事務所所為之所有權
    移轉登記塗銷。
四、被告丁○○應將附表一、二、三所示不動產，以贈與為原因
    ，於民國九十一年一月十六日向苗栗縣頭份地政事務所及於
    民國九十年十一月二十三日、民國九十一年三月一日向新竹
    縣竹東地政事務所所為之所有權移轉登記塗銷。
五、訴訟費用由被告負擔。
    事  實
甲、原告方面：
一、聲明：如主文所示。
二、陳述：
    （一）被告乙○○於民國（下同）84年12月27日簽發票號09
          1402號、面額新臺幣（下同）2,000,000元、到期日
          為85年3月27日之本票乙紙（下稱系爭本票），作為
          訴外人黃崇榮積欠原告債務之擔保，詎於還款期限內
          訴外人黃崇榮並未清償，系爭本票到期被告乙○○亦
          未兌現，經原告向臺灣新竹地方法院聲請對被告黃子
          田核發87年度促字第13019號支付命令，因被告黃子
          田並未聲明異議而告確定。原告乃以該執行名義就被
          告乙○○所有坐落苗栗縣三灣鄉○○段313之2、313
          之6、319、320、320之1、320之2地號之土地予以查
          封拍賣，嗣於90年1月5日因無人應買而未能執行，遂
          由臺灣苗栗地方法院核發債權憑證。豈料，被告黃子
          田竟於90年11月5日、90年12月28日、91年2月4日，
          分別將如附表一、二、三所示之不動產無償贈與被告
          丙○○、丁○○，並於90年11月23日、91年1月16 日
          、91年3月1日辦畢所有權移轉登記，致使被告乙○○
          剩餘之積極財產已不敷清償對原告所負債務，顯已害
          及原告之債權，爰依民法第244條第1項之規定，請求
          判決如訴之聲明所示。
    （二）對被告抗辯之陳述：訴外人黃崇榮本身沒有錢，借錢
          都是其父即被告乙○○出面作擔保，故要求由訴外人
          黃崇榮帶原告去找被告乙○○，原告有跟被告乙○○
          說這是要借錢的，並將系爭本票交給被告乙○○看，
          被告乙○○係當著原告面前蓋手印，至於票上之「黃
          子田」三字則不記得是何人所寫。土地拍賣時，原告
          有至被告家中，當時被告家裡人有說願意解決此事，
          後訴外人黃崇榮打電話要求原告撤銷查封並交付20,0
          00元，惟原告於撤銷查封後再為查察時即發現被告黃
          子田之土地皆已過戶。又借錢及拍賣土地等事可能被
          告丙○○、丁○○都不知情，惟被告乙○○若未簽發
          系爭本票，何以在聲請核發支付命令及土地查封時都
          未表示異議，之前僅對被告乙○○所有坐落於苗栗縣
          之土地聲請執行，佃農也有收到法院通知、也有登報
          ，故就被告稱對此事不知情感到不解。
三、證據：提出臺灣苗栗地方法院債權憑證、土地登記謄本20件
    、新竹縣竹東地政事務所地號異動索引10件、本院債權憑證
    影本、系爭本票原本、存證信函影本、支付命令影本、支付
    命令確定證明書影本、臺灣苗栗地方法院函影本2件、臺灣
    苗栗地方法院民事執行處通知影本10件、臺灣苗栗地方法院
    公告影本4件等為證。
乙、被告方面：
一、聲明：均請求駁回原告之訴。
二、陳述：
    （一）被告乙○○部分：不認識原告，亦不知有借錢及擔保
          的事，沒有從原告處收受金錢，也沒有簽發系爭本票
          ，故其並沒有欠原告錢，但其在約莫2年前，有將原
          告所稱之6筆土地以贈與名義移轉過戶予其子即被告
          丙○○、丁○○。其不知所有土地遭法院拍賣，亦未
          收到87年的支付命令及土地遭強制執行之通知。訴外
          人黃崇榮亦係其子，但很早就分家出去，已經有1、2
          0年未與伊住在一起。伊沒有把土地拿給別人設定抵
          押，地是交給佃農工作，佃農亦未告知土地遭查封乙
          事。
    （二）被告丙○○部分：遭法院查封拍賣之系爭6筆土地之
          權狀在其伯父手上，並不在其父即被告乙○○手上，
          所以不可能設定給原告。被告乙○○並不認識原告，
          又因被告乙○○沒念過書、不識字，所以訴外人黃崇
          榮就騙其父蓋手印，訴外人黃崇榮先後已有多次如此
          作為，也被判過緩刑。其父並沒有向人借錢或作保，
          也沒接到法院要拍賣這6筆土地之通知，一切都是訴
          外人黃崇榮做的。峨眉鄉湖光村24號是老家，被告黃
          子田有時會在在該處居住，被告丁○○結婚時其父就
          分家，但到4年前才辦理過戶，其分家後的地部分交
          給被告丁○○耕作。而訴外人黃崇榮分到的財產都被
          賣光，有的正在拍賣中，訴外人黃崇榮與被告丁○○
          聯名持有的土地也被訴外人黃崇榮賣掉。
    （三）被告丁○○部分：一切都是其兄即訴外人黃崇榮1人
          的行為，訴外人黃崇榮如此作為已不只一次，訴外人
          黃崇榮會與外人串通，說要辦農保、健保，其父即被
          告乙○○就呆呆的跟著去，之前曾有一代書與訴外人
          黃崇榮說要辦農保，其父就去簽名蓋章，但後來因對
          方將錢交給訴外人黃崇榮，所以訴訟時對方敗訴。實
          則，其父並不認識原告，沒念過書，也不識字，更未
          向原告借錢，況遭拍賣之系爭6筆土地之權狀在其伯
          父手上，並不在其父手上，所以不可能設定給原告，
          其父亦未接到法院要拍賣這6筆土地之通知。另峨眉
          鄉湖光村24號現係其在居住，訴外人黃崇榮並未居住
          該處，其當兵時訴外人黃崇榮即已結婚，後就住在頭
          份，沒有回來過，訴外人黃崇榮把分家所得之土地賣
          掉，因其以前係在工廠工作，故其有部份土地也登記
          在訴外人黃崇榮名下，都有私約。
丙、本院依職權(1)向本院調閱87年度促字第13019號支付命令及
    88年度執字第1055號全案卷宗、(2)函請內政部警政署刑事警
    察局鑑定被告乙○○指紋與系爭本票上之指紋是否相符、(3)
    向臺灣苗栗地方法院調閱88年度執字第1040號強制執行卷。
    理  由
一、按債務人所為之無償行為，有害及債權者，債權人得聲請法
    院撤銷之。債務人所為之有償行為，於行為時明知有損害於
    債權人之權利者，以受益人於受益時亦知其情事者為限，債
    權人得聲請法院撤銷之，民法第244條第1、2項分別定有明
    文。是債權人依民法第244條第1項規定撤銷債務人所為之無
    償行為時，祇須債務人所為之無償行為有害於債權人，且該
    行為係以財產權為目的即已足，並不以債務人知有損害債權
    人之債權為必要。本件原告主張其執有系爭本票，為被告乙○○之債權人，被告乙○○將如附表一、二、三所示之不動
    產贈與並移轉登記予被告丙○○、丁○○之無償行為已侵害
    其債權之事實，業據其提出系爭本票原本、支付命令及確定
    證明書影本各1件、本院及臺灣苗栗地方法院債權憑證各1紙
    、土地登記謄本20件、地號異動索引10件為證，被告等對其
    間就如附表一、二、三所示不動產所為之贈與及移轉登記行
    為並不爭執，惟以被告乙○○不識字，也不認識原告，故未
    向原告借錢或收受借款，亦未簽發系爭本票，且未收到原告
    聲請核發之支付命令及強制執行之相關通知云云資為抗辯。
    查原告係依民法第244條第1項之規定，請求撤銷被告乙○○
    與被告丙○○、丁○○間所為之無償行為，而依前開說明所
    述，原告撤銷權之行使要件乃債務人所為以財產權為目的之
    無償行為有害及債權人之債權，並不以債務人知有損害債權
    人之債權為必要，則被告乙○○是否收受原告聲請核發之支
    付命令及強制執行之通知，即是否明知其名下財產已因原告
    之追償而遭法院查封拍賣卻仍為無償行為以損害原告債權之
    主觀心態，與本件原告請求之成立與否並無涉，是本件所應
    審究者乃(一)被告乙○○是否為系爭本票之發票人而對原告負
    艱保證債務？(二)被告乙○○所為將如附表一、二、三所示之
    不動產贈與並移轉登記予被告丙○○、丁○○之行為是否有
    害原告之債權？
二、原告主張被告乙○○簽發系爭本票作為訴外人黃崇榮對原告
    借款債務之擔保，雖為被告乙○○所否認，惟經本院依職權
    函請內政部警政署刑事警察局鑑定被告乙○○之指紋與系爭
    本票上之指紋是否相符，據該局函覆表示，經依指紋特徵點
    比對法作鑑驗，比對結果為系爭本票上之指紋與被告乙○○
    之右拇指指紋相符，有內政部警政署刑事警察局94年3月25
    日刑紋字第0940046978號函在卷可稽，是系爭本票為被告乙○○所簽發堪可認定，雖被告另為辯稱被告乙○○之簽發系
    爭本票，可能係訴外人黃崇榮以申辦農、健保為名之詐欺行
    為所致，然附表一所示之3筆土地曾經原告聲請強制執行，
    且附表一編號1之土地尚有三七五租約存在，承租人有優先
    承買權，並經公告，業經本院依職權調閱臺灣苗栗地方法院
    88年度執字第1040號民事執行卷屬實，該土地既經現場查封
    ，又有承租人承租耕種，被告乙○○縱不識字，亦無不知之
    理，且該案執行近2年（90年1月5日核發債權憑證），被告
    乙○○均未表示異議以維自身權益，實與常情有違，況被告
    對述辯解未能提出具體事證以實其說，是渠等所辯自無足採
    。又被告雖再為抗辯被告乙○○並未向原告借錢及收受借款
    ，然依原告所為主張係被告乙○○簽發系爭本票係為擔保訴
    外人黃崇榮對原告之借款債務，則該借款法律關係本非存在
    於原告與被告乙○○間，原告與被告乙○○間應僅存有保證
    契約，且該保證契約並不以金錢之交付為生效要件，被告之
    上開辯稱即便為真，亦不足以影響原告與被告乙○○間保證
    契約之成立生效，從而，被告乙○○對原告負有保證債務，
    應可認定。
三、被告乙○○對原告負有債務，既如前述，則其將名下所有如
    附表一、二、三所示不動產無償贈與被告丙○○、丁○○，
    並辦理土地移轉登記之行為，將減少其一般財產，削弱原告
    債權之擔保，有害於原告債權之完全受償，乃屬當然，原告
    行使撤銷權，於法自屬有據。又按行使民法第244條撤銷權
    之效力，不特及於債權行為，即物權行為亦無例外，最高法
    院48年度台上字第1750號著有判例供參。本件被告乙○○將
    如附表一、二、三所示不動產贈與被告丙○○、丁○○，並
    辦理所有權移轉登記之行為，既有害原告之債權，依前揭判
    例意旨，原告自得將被告乙○○與被告丙○○、丁○○間贈
    與之債權行為（贈與契約）及所有權移轉之物權行為，一併
    撤銷，故原告所為如訴之聲明第1、2項所示之請求，於法乃
    屬有據，應予准許。
四、又債權人依第1項或第2項之規定聲請法院撤銷時，得並聲請
    命受益人回復原狀，民法第244條第4項亦定有明文，則原告
    在依民法第244條第1項規定聲請法院撤銷被告乙○○所為之
    無償贈與行為時，揆諸前開法條規定，自得併請求被告丙○○、丁○○塗銷如附表一、二、三所示不動產所有權之移轉
    登記，從而，原告所為如訴之聲明第3、4項所示之請求，於
    法並無不合，亦應准許。
五、結論：原告之訴為有理由，依民事訴訟法第78條、第85條第
    1項，判決如主文。
中　　華　　民　　國　　94　　年　　5 　　月　　12　　日
                  家事法庭    法  官  盧玉潤
上為正本係照原本作成
如對本判決上訴，須於判決送達後20日內向本院提出上訴狀。
                              書記官  陳德榮
中　　華　　民　　國　　94　　年　　5 　　月　　12　　日
附表一：
┌──┬───┬──┬──┬────┬────┬────┐
│編號│土地坐│地號│地目│面積（平│權利範圍│受贈人即│
│    │落地段│    │    │方公尺）│        │所有權人│
├──┼───┼──┼──┼────┼────┼────┤
│1   │苗栗縣│313 │田  │7358    │二分之一│丙○○、│
│    │三灣鄉│-6  │    │        │        │丁○○  │
│    │內灣段│    │    │        │        │        │
├──┼───┼──┼──┼────┼────┼────┤
│2   │同上  │319 │原  │1368    │二分之一│丙○○、│
│    │      │    │    │        │        │丁○○  │
├──┼───┼──┼──┼────┼────┼────┤
│3   │同上  │320 │原  │ 342    │二分之一│丙○○、│
│    │      │-2  │    │        │        │丁○○  │
└──┴───┴──┴──┴────┴────┴────┘
附表二：
┌──┬───┬──┬──┬────┬────┬────┐
│編號│土地坐│地號│地目│面積（平│權利範圍│受贈人即│
│    │落地段│    │    │方公尺）│        │所有權人│
├──┼───┼──┼──┼────┼────┼────┤
│1   │新竹縣│39  │溜  │1038    │十四分之│丁○○  │
│    │峨眉鄉│    │    │        │一      │        │
│    │赤柯坪│    │    │        │        │        │
│    │段赤柯│    │    │        │        │        │
│    │山小段│    │    │        │        │        │
├──┼───┼──┼──┼────┼────┼────┤
│2   │同上  │39-1│旱  │ 310    │十四分之│丁○○  │
│    │      │    │    │        │一      │        │
├──┼───┼──┼──┼────┼────┼────┤
│3   │同上  │40-1│旱  │ 803    │十四分之│丁○○  │
│    │      │    │    │        │一      │        │
├──┼───┼──┼──┼────┼────┼────┤
│4   │同上  │41  │溜  │7213    │十四分之│丁○○  │
│    │      │    │    │        │一      │        │
├──┼───┼──┼──┼────┼────┼────┤
│5   │同上  │42-1│旱  │ 655    │十四分之│丁○○  │
│    │      │    │    │        │一      │        │
├──┼───┼──┼──┼────┼────┼────┤
│6   │同上  │42-2│林  │9137    │十四分之│丁○○  │
│    │      │    │    │        │一      │        │
├──┼───┼──┼──┼────┼────┼────┤
│7   │同上  │43  │旱  │8996    │十四分之│丁○○  │
│    │      │    │    │        │一      │        │
├──┼───┼──┼──┼────┼────┼────┤
│8   │同上  │43-1│旱  │ 621    │十四分之│丁○○  │
│    │      │    │    │        │一      │        │
├──┼───┼──┼──┼────┼────┼────┤
│9   │同上  │45  │旱  │1872    │十四分之│丁○○  │
│    │      │    │    │        │一      │        │
└──┴───┴──┴──┴────┴────┴────┘
附表三：
┌──┬───┬──┬──┬────┬────┬────┐
│編號│土地坐│地號│地目│面積（平│權利範圍│受贈人即│
│    │落地段│    │    │方公尺）│        │所有權人│
├──┼───┼──┼──┼────┼────┼────┤
│1   │新竹縣│44  │建  │ 213    │十四分之│丁○○  │
│    │峨眉鄉│    │    │        │一      │        │
│    │赤柯坪│    │    │        │        │        │
│    │段赤柯│    │    │        │        │        │
│    │山小段│    │    │        │        │        │
├──┼───┼──┼──┼────┼────┼────┤
│2   │同上  │46-1│建  │1941    │十四分之│丁○○  │
│    │      │    │    │        │一      │        │
└──┴───┴──┴──┴────┴────┴────┘
